【裁判字號】    89,判,3038
【裁判日期】    891031
【裁判案由】    水土保持法
【裁判全文】
最  高  行  政  法  院  判  決                  八十九年度判字第三○三八號
    原      告  甲○○
    被      告  屏東縣政府
    代  表  人  蘇嘉全
右當事人間因水土保持法事件，原告不服行政院農業委員會中華民國八十八年八月十
三日八八農訴字第八八一二三九一九號再訴願決定，提起行政訴訟。本院判決如左：
    主  文
原告之訴駁回。
訴訟費用由原告負擔。
    事  實
緣原告於民國八十七年四月間未經申請核准，擅在屏東縣長治鄉○○○段六七八之七
、六七八之十號二筆土地，濫採砂石，改變地形地貌、破壞水土保持，違反水土保持
法之規定，經被告限令於八十七年七月二十五日前改善並恢復農牧使用。嗣經長治鄉
公所於八十七年七月三十日複勘結果，原告回填及恢復植生未完全改善。被告據以依
水土保持法第三十三條第一項第二款規定裁處罰鍰新臺幣（下同）三十萬元，並限於
八十七年十二月三十日前回填良質土壤復舊。原告不服，循序提起訴願、再訴願，遞
遭決定駁回，遂提起行政訴訟，茲摘兩造訴辯意旨於次：
原告起訴意旨略謂：一、按案件曾經裁判確定，而已處罰，即不得就同一事件再行裁
判處罰，此為一事不再理之原則，此一「一事不再理」之原則，刑法上固應遵守（刑
事訴訟法第三○二條明文規定，最高法院三二年上子第二五七八號，三二年非字第四
六號，四九年台非字第二○號判例參照），而行政法亦應有其適用。本件原告所有坐
落屏東縣長治鄉○○○段六七八－七及六七八－十等二筆土地，因原告年老體衰，患
有肺氣腫及支氣管擴張症，病情嚴重，時常住院療治。兼以上述土地，與住家相距甚
遠，管理不便，致遭人乘隙將其中六七八－十號土地盜挖，留有坑洞，案經長治鄉公
所及被告即屏東縣政府查悉，以原告違反水土保持法裁處罰鍰十五萬元，原告年老有
病，不願麻煩，省事息事，乃於民國八十七年五月七日向長治鄉農會繳納完畢。原告
以為從此了事。不料被告機關又以同一事實，復裁處原告罰鍰三十萬元，其裁處之理
由謂原告違反水土保持法之規定，經其限令於八十七年七月二十五日以前改善並恢復
農牧使用，經長治鄉公所於八十七年七月三十日複勘結果，原告回填及恢復植生未完
全改善云云。查原處分機關係於八十七年七月二十三日發文給原告，限令於八十七年
七月二十五日前回復原狀，原告自收到公文至限令回復原狀日期，僅短短二天。如何
找人手、車輛及良質土方回填完成？除非懂得法術，施用法術，否則，任何人都無法
辦到，原處分機關閉門造車，明知不可為而為，叫老百姓如何遵守？而原告自收到公
文後，不敢怠慢，即著手進行回填，業經長治鄉公所查明函報原處分機關在案，只因
限期短暫無法如限完全完成。且於訴願前已回填良質土方完全，足見原告奉公守法，
遵令而行，並非違背規定，應堪同情，然原處分機關不但不予同情，免予處分，反而
罔顧事實，處以最高之罰鍰（水土保持法第三十三條第一項，處新台幣六萬元以上，
三十萬元以下之罰鍰），委係弄權玩法，置老百姓艱苦於不顧。二、原告之土地，遭
人盜挖，應是被害之人，長治鄉公所及原處分機關均未能調查清楚，誤認係原告濫採
砂石，一方面裁處原告罰鍰一十五萬元（第一次），一方面又將原告移送司法機關（
第一次），經屏東地方法院檢察署起訴，被判有期徒刑六月，易科罰金執行完畢。嗣
第二次又被原處分機關以同一事實再度移送司法機關，經屏東地方法院於八十七年十
一月三十日因係同一事實，基於一事不再理之原則，依據有關法令及判例意旨以年
易字第三九號判決免訴在案（判決影本附後）。同一事件，法院第二次裁判免訴，不
再處罰，而行政機關對同一事作之行政處分，焉能為一罰、二罰，再罰之多次罰鍰？
顯然違背一事不再理之原則。三、本件六七八－十號土地並非原告自己採取砂石，而
係遭人盜挖，已如前述，並有土地四鄰之證明書可證。是以，原處分機關指原告違反
水土保持法第三十三條之規定，全不實在。而原告係一善良百姓，雖然並非自己採取
砂石，但仍遵照鄉公所及原處分機關之指示，設法回填，只因規定回填期限短促，僅
為二天，故未如限回填完全，錯不在原告，今遭到重罰，確屬冤枉。四、原告並未違
反水土保持法，被告機關竟一罰、又罰、再罰，顯然不當。而原決定及再決定機關不
察，非但未能將被告機關不當之處分，及原決定機關之違法決定，予以撤銷，反爾遽
予對原告之訴願及再訴願均予駁回，委係官官相護。視老百姓之權益為無物，更有可
議。再查，再決定機關稱以本件處罰係依水土保持法，前者所處罰之十五萬元，係依
據廢棄物清理法云云，尤不合法，蓋兩者之處罰，均係同一事實。既係同一事實，引
用兩種之法律重複處罰，焉能令老百姓信服，徒增老百姓對政府之怨言。綜上所陳，
原告並未違反水土保持法，被告機關不當處分，原告實難甘服等語。
被告答辯意旨略以：一、查本件原告於民國八十七年四月間，未經申請核准擅自在長
治鄉○○○段六七八之七、六七八之十號等二筆土地，濫採砂石，已違反水土保持法
改變地形地貌、破壞水土保持。二、案經長治鄉公所以八十七年四月十五日八七屏長
鄉民字第○三六六八號函報，亦經本府以八十七年七月二十三日八七屏府地用字第一
二四八六○號函通知原告，已違反區域計畫法第十五條及非都市土地使用管制規則第
六條規定，嚴限於八十七年七月二十五日以前恢復原狀作農牧用地使用，否則即依區
域計畫法第二十二條規定辦理，並副知長治鄉公所本於權責隨時派員檢查。嗣經該所
以八十七年八月一日（八七）屏長鄉民字第七五九四號函查報略以：「該二筆土地大
部分己回填，惟回填高度尚不足約一尺，且尚有二個長約五公尺，寬約四公尺，深（
高）約六公尺之坑洞（內有部分垃圾及廢棄物）尚未回填」。旋經本府以八十七年八
月十二日（八七）屏府地用字第一三七九二○號函將案移送臺灣屏東地方法院檢察署
檢察官偵查終結，認為應提起公訴（八十七年度偵字第五五八四號），案經臺灣屏東
地方法院刑事判決主文：「甲○○違反分區管制使用土地之區域計畫，不依該管縣市
政府限期將變更使用土地恢復原狀之命令，處有期徒刑陸月，如易科罰金，以佰元
折算壹日。」（八十七年度易字第一七六二號）在案。三、是即本案事證明確，本府
爰依水土保持法第八條第一項第三款、第二十三條，並依同法第三十三條第一項、第
二項規定以本府八十七年十一月二日八七屏府農保字第一九一四六二號函裁處罰鍰新
臺幣拾萬元整，所開挖採取土石跡地，嚴限於八十七年十二月三十日前回填良質土
壤復舊，恢復農作使用並報請長治鄉公所複查。原告如未依限改善完成，將依水土保
持法規定逐次分別再處罰至改善為止。故本府原處分，於法有據，應予維持。至於原
告所稱於八十七年五月七日向長治鄉農會繳納新臺幣十五萬元，經查該筆款項係違反
廢棄物清理法事件所裁處之罰鍰，併此說明。原告之訴並無理由，請予駁回。
    理  由
按「公、私有土地之經營或使用，依本法應實施水土保持處理與維護者，該土地之經
營人、使用人或土地所有人，為本法所稱之土地保持義務人。」「下列地區之治理或
經營、使用行為，應經調查規劃，依水土保持技術規範實施水土保持之處理與維護：
一．．．三探礦、採礦、鑿井、採取土石或設置有關附屬設施。」「未依第十二條至
第十四條規定之一所核定之水土保持計畫實施水土保持之處理與維護者，除依第三十
三條規定按分別處罰外，由主管機關會同目的事業主管機關通知水土保持義務人限期
改正；屆期不改正或實施仍不合水土保持技術規範者，應令其停工、強制拆除或撤銷
其許可，已完工部分並得停止使用。未依第十二條至第十四條規定之一擬具水土保持
計畫送主管機關核定而擅自開發者，除依第三十三條規定按次分別處罰外，主管機關
應令其停工，得沒入其設施及所使用之機具，強制拆除及清除其工作物，所需費用，
由經營人、使用人或所有人負擔，並自第一次處罰之日起兩年內，暫停該地之開發申
請。」「有下列情形之一者，處新台幣六萬元以上三十萬元以下罰鍰：一、違反第八
條第一項規定未依水土保持技術規範實施水土保持之處理與維護．．二、違反第二十
三條規定．。前項各款情形之一，經繼續限期改正而不改正或實施仍不合水土保持技
術規範者，按次分別處罰，至改正為止，並令其停工．．．」分別為水土保持法第四
條、第八條第一項第三款、第三十三條第一項第一款、第二款、第二項所明定。又「
在陸地採取砂石行為如發生在山坡地或森林區範圍外者，無需擬具水土保持計畫送核
，惟於採取土石時，應依水土保持法第八條第二項規定之『水土保持技術規範』實施
所需的水土保持處理與維護。違反規定者，並有同法第三十三條第一項第一款及第二
項規定罰則之適用。」「水土保持技術規範規定之重點，係以山坡地所需的水土保持
處理與維護為主，如以農地採取土石行為為例，其所需水土保持處理與維護之相關規
定，請參照水土保持技術規範第一七三條至第一七六條、第三三四條及第三七八條等
條文。」亦分別經行政院農委會於八十七年二月二十七日以八七農林字第八七一○八
八九一號函、八十七年五月十五日八七農林字第八七一一九二○三號函釋明確。而行
為時水土保持技術規範第一七三條至一七六條、第三三四條及第三七八條之內容，均
係有關開挖整地應如何作邊坡穩定處理之水土保持技術規範。查本件原告自八十七年
四月間起，未經申請核准，擅在屏東縣長治鄉○○○段六七八之七、六七八之十號二
筆土地，濫採砂石，改變地形地貌、破壞水土保持，未依水土保持技術規範實施水土
保持之處理與維護，經屏東縣長治鄉公所於八十七年四月十五日以（八七）屏長鄉民
字第三六六八號函通報被告，嗣經被告限令原告於八十七年七月二十五日前改善，並
恢復農牧使用，長治鄉公所於八十七年七月三十日複勘結果，以原告回填及恢復植生
未完全改善，回填高度尚不足一公尺，且尚有二個長約五公尺、寬約四公尺，深（高
）約六公尺之坑洞（內有部份垃圾及廢棄物）尚未回填，有屏東縣長治鄉公所函件及
勘查照片附卷可稽，被告乃據以裁處原告三十萬元罰鍰，並限原告於八十七年十二月
三十日前回填良質土壤復舊。揆諸上開規定及說明，並無不合。原告雖主張其所有土
地係被他人盜挖砂石，其亦為被害人，且被告於八十七年七月二十三日發文，限原告
於同年月二十五前回復原狀，時間僅二天，原告已設法回填，未如限回填完全，為不
可歸責原告，況原告已被裁罰十五萬元，並已於八十七年五月七日向長治鄉農會繳納
完畢，本件被告再裁處三十萬元罰鍰，有違一事不再理之原則等語，經查原告為系爭
土地之所有人，其明知該土地經公告為水質、水量保護區內，編定為農牧用地，竟違
反使用目的，濫採砂石，出售牟利，並在挖取砂石後所殘留大坑洞之該處，經營廢棄
物處理，以大車每車三千元、小車每車二千元之代價，供人傾倒廢土及毒性廢棄物，
致屏東縣水源受到毒物污染，有台灣屏東地方法院刑事判決正本及檢察官起訴書在卷
可憑，原告主張其土地係被他人盜挖土石，顯不足採。又原告未申請許可，擅自濫採
砂石，即已違反上開水土保持法之規定，本不因其事後之改善行為，而卸免其責任，
雖被告於八十七年七月二十三日發文限令其於同年月二十五日前回復原狀，期間只有
二天，惟長治鄉公所於八十七年七月三十日前往系爭土地複查，原告回填及恢復植生
亦未完全改善，已如前述，原告回填之期間已不只二天，原告此部分主張，亦不足取
。至原告所稱於八十七年五月七日向長治鄉農會繳納十五萬元罰鍰，惟查該筆款項係
原告違反廢棄物清理法所處罰鍰，乃被告依據不同法律分別處罰，並無違反一事不再
理之原則，本件被告依首揭法條之規定，裁處原告罰鍰三十萬元，核無違誤，一再訴
願決定遞予維持，亦無不合，原告起訴意旨，難謂有理由，應予駁回。
據上論結，本件原告之訴為無理由，爰依行政訴訟法施行法第二條、行政訴訟法第九
十八條第三項前段，判決如主文。
中    華    民    國     八十九      年      十      月     三十一      日
                    最 高 行 政 法 院  第 二 庭
                                審 判 長 法  官      陳  石  獅
                                         法  官      鄭  淑  貞
                                         法  官      彭  鳳  至
                                         法  官      高  啟  燦
                                         法  官      黃  合  文
右  正  本  證  明  與  原  本  無  異
                                         法院書記官  王  福  瀛
中    華    民    國     八十九      年     十一     月       二        日


司法院資訊處製作；財團法人民間司法改革基金會備份。
